臺灣基隆地方法院民事判決
109年度訴字第377號
原      告  林鄭珊珊
            林素美  
            盧昌平  
上三人共同
訴訟代理人  賴盛星律師
被      告  江萬益  

            江進義    住○○市○○區○○路000巷00號                          身分證統一編號：Z000000000號
            江蘇麗玉

            江杜寶琴

            江進添  

            江進南  

            江秀美  


上列當事人間拆屋還地等事件，本院於民國110年4月7日言詞辯
論終結，判決如下：
    主  文
一、被告江萬益、江蘇麗玉應將坐落基隆市○○區○○段000地號土
    地（下稱系爭土地）上門牌號碼基隆市○○區○○路000巷0000
    號，如附件複丈成果圖（下稱附圖）標示D部分面積98.67平
    方公尺之建物予以拆除後，並將附圖標示D部分土地返還原
    告。
二、被告江萬益、江蘇麗玉應給付原告新臺幣2萬7,393元，及自
    民國110年1月1日起至將附圖標示D部分土地返還予原告之日
    止，按年給付新臺幣5,727元予原告。　　
三、被告江進添應將坐落系爭土地上門牌號碼基隆市○○區○○路00
    0巷0000號，如附圖標示B部分面積22.59平方公尺、C部分面
    積10.67平方公尺之建物予以拆除後，並將附圖標示B、C部
    分土地返還原告。
四、被告江進添應給付原告新臺幣9,232元，並自民國110年1月1
    日起至將附圖標示B、C部分土地返還予原告之日止，按年給
    付新臺幣1,930元予原告。
五、被告江杜寶琴、江萬益、江進南、江進義、江進添、江秀美
    應將坐落系爭土地上門牌號碼基隆市○○區○○路000巷00號，
    如附圖標示A部分面積64.04平方公尺之建物予以拆除後，並
    將附圖標示A部分土地返還原告。
六、被告江杜寶琴、江萬益、江進南、江進義、江進添、江秀美
    應給付原告新臺幣1萬7,779元，及應自民國110年1月1日起
    至將附圖標示A部分土地返還予原告之日止，按年給付新臺
    幣3,717元予原告。　　　　
七、原告其餘之訴駁回。
八、訴訟費用由被告江萬益、江蘇麗玉負擔百分之50、江進義負
    擔百分之17、江杜寶琴、江萬益、江進南、江進義、江進添
    、江秀美負擔百分之33。
九、本判決第一項於原告以新臺幣36萬4,815元為被告江萬益、
    江蘇麗玉供擔保後，得為假執行。但被告江萬益、江蘇麗玉
    如以新臺幣109萬4,447元為原告預供擔保，得免為假執行。
十、本判決第三項於原告以新臺幣12萬2,973元為被告江進添供
    擔保後，得為假執行。但被告江進添如以新臺幣36萬8,919
    元為原告預供擔保，得免為假執行。
十一、本判決第五項於原告以新臺幣23萬6,777元為被告江杜寶
      琴、江萬益、江進南、江進義、江進添、江秀美供擔保後
      ，得為假執行。但被告江杜寶琴、江萬益、江進南、江進
      義、江進添、江秀美如以新臺幣71萬0,331元為原告預供
      擔保，得免為假執行。
十二、本判決第二、四、六項，於原告各以到期部分金額3分之1
      供擔保後，得假執行。但各項主文之被告如以到期部分全
      額為原告預供擔保，得免為假執行。　　
十三、原告其餘假執行之聲請駁回。　　　　
    事實及理由
壹、被告江杜寶琴、江秀美經合法通知，未於最後言詞辯論期日
    到場，核無民事訴訟法第386 條各款所列情形，爰依原告之
    聲請，由其一造辯論而為判決。
貳、原告起訴略以：
一、原因事實
(一)系爭土地為原告全體所共有，應有部分各為3分之1，詎被告
    等未經原告全體之同意，於其上分別興建門牌號碼為基隆市
    ○○區○○路000巷0000號、56-2號、56號之房屋（下稱系爭56-
    1號、56-2號、56號房屋），其中系爭56-1號房屋為被告被
    告江萬益、江蘇麗玉共有；系爭56-2號房屋為被告江進添所
    有；系爭56號房屋則為被告江杜寶琴、江萬益、江進南、江
    進義、江進添、江秀美共有。
(二)而系爭56-1號、56-2號、56號房屋經基隆市地政事務所於民
    國110年1月27日以基地所測字第1100001033號函檢送本院之
    附圖所示，系爭56-1號、56-2號、56號房屋分別占有系爭土
    地面積如附圖所示D部分98.67平方公尺、B及C部分面積22.5
    9及10.67平方公尺，合計33.26平方公尺、A部分面積64.04
    平方公尺。
二、請求權基礎
(一)拆屋還地部分　　
　　按民法第767條第1項中段及前段之規定，被告等所有之系爭
    56-1號、56-2號、56號房屋，無權占用原告全體共有之系爭
    土地，顯然已妨害原告全體之所有權，則原告全體依上開規
    定，自得請求被告等將系爭56-1號、56-2號、56號房屋占用
    系爭土地之如附圖標示D、B及C、A等部分予以拆除後，將系
    爭土地騰空後返還予原告全體以排除侵害，爰請求被告等拆
    屋還地。
(二)不當得利部分
　　次按民法第179條、第126條之規定，併參最高法院103年台
    上字第2578號、105年台上字第596號判決、49年台上字第12
    30號判例意旨，本件被告等無權占用原告等所有系爭土地，
    原告等自得參考土地法第97條第1項所定，按系爭土地當年
    申報地價年息百分之10，作為請求被告等返還相當於租金之
    不當得利之計算依據。經查依系爭土地地價第二類謄本所載
    ，系爭土地自105年、106年之申報地價為每平方公尺新臺幣
    （下同）1,770元，107年、108年之申報地價為每平方公尺1
    ,890元，另109年1月之申報地價為每平方公尺1,935元，而
    租金請求權時效為5年，則原告自得請求被告等給付自本起
    訴狀繕本送達被告之翌日起往前回溯5年之相關於祖金之不
    當得利。則依被告等所有建物占用原告等所有系爭土地之面
    積計算結果各如附表1至3所示。
三、基於上述，聲明
(一)被告江萬益、江蘇麗玉應將坐落系爭土地上所興建之系爭56
    -1號，如附圖所示D部分面積98.67平方公尺之建物予以拆除
    後，並將附圖標示D部分土地返還原告。被告江萬益、江蘇
    麗玉並應自105年1月1日起至將附圖標示D部分土地返還予原
    告之日止，按年給付如附表1所示之金額予原告。　　
(二)被告江進添應將坐落系爭土地上所興建之系爭56-2號，如附
    圖所示B部分面積22.59平方公尺、C部分面積10.67平方公尺
    之建物予以拆除後，並將附圖標示B、C部分土地返還原告。
    被告江進添並應自105年1月1日起至將附圖標示B、C部分土
    地返還予原告之日止，按年給付如附表2所示之金額予原告
    。
(三)被告江杜寶琴、江萬益、江進南、江進義、江進添、江秀美
    應將坐落系爭土地上所興建之系爭56號，如附圖所示A部分
    面積64.04平方公尺之建物予以拆除後，並將附圖標示A部分
    土地返還原告。被告江杜寶琴、江萬益、江進南、江進義、
    江進添、江秀美並應自105年1月1日起至將附圖標示A部分土
    地返還予原告之日止，按年給付如附表3所示之金額予原告
    。　　　　　　
(四)願供擔保請准宣告假執行。　　
參、被告答辯略以：
　　被告全體均承認為原告所指系爭56號、56-1號、56-2號房屋
    所有人，亦承認無占有使用系爭土地之權利，且使用系爭土
    地亦未給付過租金，惟因被告全體已無謀生能力，盼原告能
    補償搬遷費用，或將系爭土地出租予被告全體。
肆、本院得心證之理由　　
一、拆屋還地部分
(一)按所有人對於無權占有或侵奪其所有物者，得請求返還之，
    對於妨害其所有權者，得請求除去之，民法第767條前段、
    中段定有明文；而以無權占有為原因，請求返還所有物之訴
    ，被告倘係以非無權占有資為抗辯者，原告就被告無權占有
    之事實，並不負舉證責任。換言之，被告應就其取得占有係
    有正當權源之事實，舉證證明；倘被告不能證明其占有權源
    ，原告之請求即有理由（最高法院92年度台上字第312號判
    決意旨參照）。
(二)原告主張被告江萬益、江蘇麗玉為系爭56-1號房屋之所有權
    人；被告江進添為系爭56-2號房屋之所有權人；被告江杜寶
    琴、江萬益、江進南、江進義、江進添、江秀美為系爭56號
    房屋之所有權人，業據被告全體承認，且有系爭56-1號、56
    -2號、56號房屋納稅義務人為被告人等之稅籍資料在卷，應
    堪認定。且經本院囑託基隆市地政事務所測量後繪製附圖，
    系爭系爭56-1號、56-2號、56號房屋分別占有系爭土地位置
    如附圖標示D、B及C、A所示，面積分別為98.67、22.59及10
    .67、64.04平方公尺，亦足認定。是以，被告全體所有系爭
    56-1號、56-2號、56號房屋無權占有原告所有系爭土地，為
    被告所不爭執，且原告亦於言詞辯論期日陳明，無出租系爭
    土地予被告全體之意願，則被告全體自屬無正當權源而占有
    系爭土地，原告依民法第767條第1項中段及前段，請求被告
    上訴人應將占用系爭土地如附件附圖標示D、B及C、A所示之
    系爭56-1號、56-2號、56號房屋拆除，並將土地返還予原告
    全體為有理由，應予准許。　　　　
二、不當得利部分 　　　　
(一)按無法律上之原因而受利益，致他人受損害者，應返還其利
    益，民法第179條定有明文。無權占有他人之土地，可能獲
    得相當於租金之利益，此為通常之觀念（最高法院61年台上
    字第1695號判例要旨參照）。是以，被告等無權占有系爭土
    地，無法律上之原因受有使用土地之利益，原告因此無法有
    效利用土地，致受相當於土地租金之損失，自可向被告請求
    相當於租金之不當得利。被告無權占有系爭土地已如前述，
    從而被告無法律上之原因受有使用土地之利益，致使原告無
    法有效利用土地，致受相當於土地租金之損失，原告自可向
    被告請求相當於租金之不當得利。
(二)次按城市地方之房屋租金及建築房屋之基地租金，依土地法
    第97條第1項規定，以不超過土地及其建築物申報價額年息
    百分之10為限，另土地法第97條第1項之所謂年息百分之10
    為限，乃指租金之最高限額而言，是否依據申報價額年息百
    分之10計算，尚須斟酌基地之位置，工商繁榮程度、使用人
    利用基地之經濟價值、所受利益，彼等關係及社會感情等情
    事，以為決定（最高法院68年台上字第3071號判例意旨參照
    ）。又上開規定所謂之土地價額，依同法施行法第25條之規
    定，係指法定地價而言，而土地法第148條規定土地所有權
    人依土地法所申報之地價即為法定地價，故土地法第97條所
    謂之土地申報價額，即指該土地之申報地價。經查，原告主
    張以歷年申報地價計算不當得利，於法並無不合，另審酌系
    爭土地坐落於山坡上，汽機車均無法直達房屋所在，僅能步
    行到達，交通甚為不便等情，認按年息百分之3計算每月相
    當於租金之不當得利，方屬適當。故以歷年申報地價每平方
    公尺之價格，按年息百分之3計算不當得利，被告江萬益、
    江蘇麗玉占有附圖所示D部分不當得利詳如附表4所示，105
    年1月1日起至109年12月31日止已屆期之不當得利合計27,39
    3元，自110年1月1日起至返還附圖所示D部分土地之日止，
    按年應給付5,727元；被告江進添占有附圖所示B、C部分土
    地部分不當得利詳如附表5所示，105年1月1日起至109年12
    月31日止已屆期之不當得利合計9,232元，自110年1月1日起
    至返還附圖所示B、C部分土地之日止，按年應給付1,930元
    ；江杜寶琴、江萬益、江進南、江進義、江進添、江秀美占
    有附圖所示A部分土地部分不當得利詳如附表6所示，105年1
    月1日起至109年12月31日止已屆期之不當得利合計1萬7,779
    元，自110年1月1日起至返還附圖所示A部分土地之日止，按
    年應給付3,717元。原告於上開不當得利金額請求範圍內，
    應予准許，逾上開此範圍之請求，為無理由，應予駁回。　
    　
伍、綜上所述，原告依民法第767條第1項中段及前段、民法第17
    9條之法律關係，請求被告將主文第1、3、5項前段所示之系
    爭56-1號、56-2號、56號房屋拆除，並將占有附圖所示D、B
    及C、A等系爭土地返還予原告全體，及給付如主文第2、4、
    6項所示相當於租金之不當得利，為有理由，應予准許。逾
    上開部分則無理由，應予駁回。
陸、本件判決基礎已臻明確，兩造其餘攻擊防禦方法及證據資料
    ，經本院逐一審酌後，認與判決結果不生影響，爰不一一論
    列，附此敘明。　　　　
柒、本件訴訟標的價額僅依原告拆屋還地部分核定，就該部分原
    告全部勝訴，因此本件訴訟費用應由被告各依據應返還土地
    面積比例負擔。
捌、判決主文原告勝訴部分，原告陳明願供擔保，聲請准許宣告
    假執行，經核尚無不合，拆屋還地部分爰酌按系爭土地公告
    現值每平方公尺1萬1,092元及如附圖所示D部分、B及C部分
    、A部分占有系爭土地面積，98.67、22.59及10.67、64.04
    平方公尺，定相當金額，給付不當得利部分則酌定以到期金
    額3分之1分別宣告之，並均依職權宣告被告得供擔保，免為
    假執行。至原告敗訴部分，其訴既經駁回其假執行之聲請即
    失所附麗，併予駁回。
玖、據上論結，本件原告之訴為一部有理由一部無理由，依民事
    訴訟法第79條、第390第2項、第392條第2項，判決如主文。
    　　
中　　華　　民　　國　　110 　年　　4 　　月　　14　　日
                      民事庭法　官  王翠芬　
　　　　　　　　
附表1（被告江萬益、江蘇麗玉就附圖所示D部分）
年份(民國) 申報地價 元(新臺幣)/平方公尺 占用面積 (平方公尺) 計算式 應給付金額 (新臺幣) 105年 1,770元 98.67 1,770元98.670.1 1萬7,465元 106年 1,770元 98.67 1,770元98.670.1 1萬7,465元 107年 1,890元 98.67 1,890元98.670.1 1萬8,649元 108年 1,890元 98.67 1,890元98.670.1 1萬8,649元 109年 1,935元 98.67 1,935元98.670.1 1萬9,093元 110年起至返還系爭土地之日止 1,935元 98.67 1,935元98.670.1 1萬9,093元 備註：1.本表所載年份，係自當年度之1月1日起至當年度12月31日止       2.依複丈成果圖所示之D部分面積為98.67平方公尺     
　　　　　　
附表2（被告江進添就附圖所示B、C部分）
年份(民國) 申報地價 元(新臺幣)/平方公尺 占用面積 (平方公尺) 計算式 應給付金額 (新臺幣) 105年 1,770元 33.26 1,770元33.260.1 5,887元 106年 1,770元 33.26 1,770元33.260.1 5,887元 107年 1,890元 33.26 1,890元33.260.1 6,286元 108年 1,890元 33.26 1,890元33.260.1 6,286元 109年 1,935元 33.26 1,935元33.260.1 6,436元 110年起至返還系爭土地之日止 1,935元 33.26 1,935元33.260.1 6,436元 備註：1.本表所載年份，係自當年度之1月1日起至當年度12月31日止       2.依複丈成果圖所示之B部分面積為22.59平方公尺、C部分面積為10.67平方公尺，合計為33.26平方公尺     

附表3（被告江杜寶琴、江萬益、江進南、江進義、江進添、江
秀美就附圖所示A部分）
年份(民國) 申報地價 元(新臺幣)/平方公尺 占用面積 (平方公尺) 計算式 應給付金額 (新臺幣) 105年 1,770元 64.04 1,770元64.040.1 1萬1,335元 106年 1,770元 64.04 1,770元64.040.1 1萬1,335元 107年 1,890元 64.04 1,890元64.040.1 1萬2,104元 108年 1,890元 64.04 1,890元64.040.1 1萬2,104元 109年 1,935元 64.04 1,935元64.040.1 1萬2,392元 110年起至返還系爭土地之日止 1,935元 64.04 1,935元64.040.1 1萬2,392元 備註：1.本表所載年份，係自當年度之1月1日起至當年度12月31日止       2.依複丈成果圖所示之A部分面積為64.04平方公尺     

附表4（被告江萬益、江蘇麗玉就附圖所示D部分）
年份(民國) 申報地價 元(新臺幣)/平方公尺 占用面積 (平方公尺) 計算式 應給付金額 (新臺幣) (小數點後不計) 105年 1,770元 98.67 1,770元98.670.03 5,239元 106年 1,770元 98.67 1,770元98.670.03 5,239元 107年 1,890元 98.67 1,890元98.670.03 5,594元 108年 1,890元 98.67 1,890元98.670.03 5,594元 109年 1,935元 98.67 1,935元98.670.03 5,727元 110年起至返還系爭土地之日止 1,935元 98.67 1,935元98.670.03  5,727元 每月為477元 (5,72712≒477) 備註：1.本表所載年份，係自當年度之1月1日起至當年度12月31日止       2.依複丈成果圖所示之D部分面積為98.67平方公尺     
　　　　　　
附表5（被告江進添就附圖所示B、C部分）
年份(民國) 申報地價 元(新臺幣)/平方公尺 占用面積 (平方公尺) 計算式 應給付金額 (新臺幣) (小數點後不計) 105年 1,770元 33.26 1,770元33.260.03 1,766元 106年 1,770元 33.26 1,770元33.260.03 1,766元 107年 1,890元 33.26 1,890元33.260.03 1,885元 108年 1,890元 33.26 1,890元33.260.03 1,885元 109年 1,935元 33.26 1,935元33.260.03 1,930元 110年起至返還系爭土地之日止 1,935元 33.26 1,935元33.260.03 1,930元 每月為160元 (1,93012≒160) 備註：1.本表所載年份，係自當年度之1月1日起至當年度12月31日止       2.依複丈成果圖所示之B部分面積為22.59平方公尺、C部分面積為10.67平方公尺，合計為33.26平方公尺     

附表6（被告江杜寶琴、江萬益、江進南、江進義、江進添、江
秀美就附圖所示A部分）
年份(民國) 申報地價 元(新臺幣)/平方公尺 占用面積 (平方公尺) 計算式 應給付金額 (新臺幣) 105年 1,770元 64.04 1,770元64.040.03 3,400元 106年 1,770元 64.04 1,770元64.040.03 3,400元 107年 1,890元 64.04 1,890元64.040.03 3,631元 108年 1,890元 64.04 1,890元64.040.03 3,631元 109年 1,935元 64.04 1,935元64.040.03 3,717元 110年起至返還系爭土地之日止 1,935元 64.04 1,935元64.040.03 3,717元 每月為309元 (3,71712≒309) 備註：1.本表所載年份，係自當年度之1月1日起至當年度12月31日止       2.依複丈成果圖所示之A部分面積為64.04平方公尺     
以上正本係照原本作成。
對於本件判決如有不服，應於收受送達後20日內向本院提出上訴
書狀，敘述上訴之理由，上訴於臺灣高等法院，並按他造當事人
之人數附具繕本。如委任律師提起上訴者，應一併繳納上訴審裁
判費。
中　　華　　民　　國　　110 　年　　4 　　月　　14　　日
                            書記官  陳怡君